【裁判字號】    97,抗,319
【裁判日期】    970410
【裁判案由】    假處分
【裁判全文】
臺灣高等法院民事裁定                   97年度抗字第319號
抗  告  人  丙○○
            乙○○
上列抗告人與相對人甲○○間假處分事件，對於中華民國96年11
月30日臺灣新竹地方法院96年度裁全字第1679號裁定，提起抗告
，本院裁定如下：
    主    文
抗告駁回。
抗告訴訟費用由抗告人負擔。
    理    由
一、按於爭執之法律關係，為防止發生重大之損害或避免急迫之
    危險或有其他相類之情形而有必要時，得聲請為定暫時狀態
    之處分。前項裁定，以其本案訴訟能確定該爭執之法律關係
    者為限，民事訴訟法第538條第1項、第2項定有明文。所謂
    爭執之法律關係，有定暫時狀態之必要者，係指因避免重大
    之損害或防急迫之危險等情事，有就爭執之法律關係，定暫
    時狀態之必要者而言，不問其為財產的或非財產的法律關係
    ，亦無論其本案請求為給付之訴、確認之訴或形成之訴，均
    有其適用，權利人可依假處分所定之暫時狀態實現其權利，
    義務人亦應暫時容忍現狀存續之義務。又定暫時狀態之處分
    為保全程序，非確定私權之訴訟程序，債權人起訴主張之實
    體上理由是否正當，所主張之債權能否成立或確實存在，除
    已有確定裁判否認債權人之權利外，則非定暫時狀態之處分
    裁判中所能審究。
二、本件相對人於原法院聲請意旨略以：新竹市○○段223-3、2
    24-4地號土地 (以下簡稱223-3等地號土地)為相對人所有，
    而抗告人共有同段225地號土地 (以下簡稱225地號土地)，
    係一狹長畸零地，橫隔於相對人所有223-3等地號土地與新
    竹市○○路○段馬路之中間，導致相對人必須行經225地號土
    地方能到達公路，則相對人所有223-3等地號土地自屬袋地
    。旋因抗告人丙○○因欲向相對人購買前揭土地遭拒，即共
    同揚言要將225地號土地設置圍籬圈圍起來，不讓相對人通
    行，欲以此脅迫相對人出售土地。嗣相對人於96年6月5日向
    新竹市政府就223-3等地號土地申請核發（096）府工建字第
    00199號之建造執照申報開工後，相對人丙○○隨即於同年7
    月先以言詞要求承攬農舍工程之江福標禁止其通行255地號
    土地施工，嗣果真設置柵欄禁止其通行225地號土地，使相
    對人農舍興建工程因而停擺。本件兩造爭執之法律關係為民
    法第787條規定相對人就抗告人所有225地號土地是否有通行
    權。茲因相對人興建農舍有5個月內完工之期限，惟恐因抗
    告人阻隢致相對人通行225地號土地而受有遲延完工重大之
    損害，爰依民法第538條第1項之規定，並願供擔保以代釋明
    ，聲請禁止抗告人在225地號土地設置障礙物或其他任何妨
    礙相對人通行之行為。並提出土地登記簿謄本、新竹市政府
    （096）府工字第00199號建造執照、證明書、照片、地籍圖
    謄本等為證。
三、相對人主張其所有223-3等地號土地因聲請興建農舍，而有
    僱工建築通行抗告人共有225地號土地之必要，茲因抗告人
    在225地號土地設柵欄等阻撓相對人通行，有聲請定暫時狀
    態之必要。惟為抗告人所否認，查：
  (一)相對人主張225地號土地係一狹長畸零地，為抗告人共有，
    並橫隔於相對人所有223-3等地號土地與新竹市○○路○段馬
    路之中間，相對人須經由225地號土地上如附圖Ａ所示面積1
    0.54平方公尺之土地對外通行至聯絡道路（即新竹市○○路
    ）等情，業據相對人提出土地登記簿謄本、新竹市政府（09
    6）府工字第00199號建造執照、證明書、照片、地籍圖謄本
    等為證（見原法院卷第5頁至第6頁至第13頁）。且經原審履
    勘現場結果：「1.系爭225地號土地緊臨延平路，為一狹長
    的土地。2.聲請人 (即相對人)所有系爭223-3土地與延平路
    間夾著系爭225地號須經過225地號始能通行至延平路。3.聲
    請人所有之223-3地號土地，係於上開224-3地號土地相臨，
    須經224-3地號土地、225地號土地始能通至延平路，除此之
    外，無法對外聯絡」，有該勘驗筆錄在卷可考（見原法院卷
    第28頁反面），是相對人主張其所有223-3等地號土地為袋
    地，應堪採信。
  (二)又相對人主張其有通行抗告人共有之225地號上如附圖Ａ所
    示面積10.54平方公尺之土地（以下簡稱Ａ土地），業據原
    法院囑託並會同新竹市地政事務所現場測量，有該所96年10
    月16日新地測字第0960008787號函附如附圖所示複丈成果圖
    在卷可憑 (見原法院卷第30頁至第31頁)。茲抗告人不同意
    相對人通行Ａ土地，乃設置柵欄、圍籬以圍住上開土地，阻
    止相對人通行，有相對人提出照片、證明書等為證，復為抗
    告人丙○○所不爭執（見原法院卷28頁反面）。是抗告人既
    不同意相對人通行225地號土地上Ａ土地，且以設置柵欄、
    圍籬之方式阻止相對人通行，兩造間就相對人於Ａ土地有無
    民法第787條所定通行權，顯有爭執。
  (三)另相對人於96年6月5日向新竹市政府申請核發（096）府工
    建字第00199號建造執照，在224-3等地號土地上興建農舍，
    竣工期限需於開工之日起5個月內完工之事實，業據相對人
    提出該建造執照以為釋明（見原法院卷第7頁）。茲相對人
    所有之224-3地號土地對外通行至聯絡道路即新竹市○○路
    ，均須經抗告人所有225地號土地上如附圖所示Ａ部分，則
    抗告人設柵欄圍籬阻撓相對人通行225地號土地，已如前述
    ，如不許相對人通行Ａ土地，則農舍將因無法通行對外聯絡
    之道路，而不能如期於建造執照有效期限內興建完成。則相
    對人為避免緊迫之危險，且抗告人在Ａ土地圍路之行為已使
    相對人受有無法繼續興建農舍之損害，於相對人之利益及社
    會經濟發展均有所貶損；反之，抗告人就225地號土地於本
    件糾紛爭執前並無特別之使用，且由前揭照片及現場以觀，
    225地號土地係屬狹長之畸零地，並無特別之區別或使用，
    如於本案訴訟終結前暫供相對人通行，於其利益並無重大危
    害，縱就其所有權能之限制而受有損害，依「利益衡量原則
    」，認本件相對人自有聲請抗告人在Ａ土地上不得設置障礙
    物或為其他任何妨害相對人通行定暫時狀態處分之必要。
四、抗告人抗告意旨雖以：223-3等地號土地，本屬相對人與堂
    兄弟共有，相對人於分割後致不通公路，依民法第787條及
    789條規定，自不能謂相對人得通行抗告人土地之權利。且
    縱相對人有通行225地號土地之必要，應擇抗告人損害最小
    之處所及方法為之云云。然抗告人抗辯相對人所有223-3等
    地號土地因分割致不通道路，相對人對其他原共有土地有通
    行權，而對抗告人所有225地號土地無通行權部分，乃相對
    人就其主張之通行權能否成立之實體問題，揆諸前揭說明，
    除已有確定裁判不認相對人之權利外，則非本件定暫時狀態
    之處分裁判中所能審究。至225地號土地面積為177.04平方
    公尺，而相對人主張通行抗告人共有Ａ土地僅10.54平方公
    尺，且係相對人擇與224-3地號土地相鄰通行至延平路部分
    之土地通行，故已擇抗告人最小損害最小處為之，此觀附圖
    之複丈成果圖甚明，抗告人前揭抗辯，不足為採。
五、再者，法院定擔保金額而為准假處分之裁定者，該項擔保係
    備供債務人因假處分所受損害之賠償，民事訴訟法第533條
    準用第526條第2項、第531條定有明文，其數額應依標的物
    受假處分後，債務人不能利用或處分該標的物所受之損害額
    ，或因供擔保所受之損害額定之，非以標的物之價值為准假
    處分依據 (最高法院63年台抗字第142號判例意旨參照）。
    此假處分規定，於定暫時狀態之處分準用之，同法第538條
    之4亦有明定。本件准相對人聲請定暫時狀態之處分，其應
    供擔保之金額，揆諸前開說明，即應依抗告人因定暫時狀態
    處分所受之損害額定之。查，Ａ土地96年1月之公告現值為
    新台幣（下同）98,022元 (9,300X10.54=98,022)，而相對
    人係聲請供其為一般之通行，並無其他特別用途，且在供相
    對人通行前，系爭土地並無其他利用情形等情，認原法院酌
    定相對人所應供之擔保金額200,000元，堪稱合理適當。原
    法院據以准相對人定暫時狀態之聲請，要無不合，抗告意旨
    仍執陳詞，指摘原裁定不當，求予廢棄為無理由，應予駁回
    。
六、據上論結：本件抗告為無理由，爰裁定如主文。
中    華    民    國    97    年    4    月    10    日
                    民事第十一庭
                        審判長法  官  鄭雅萍
                              法  官  詹文馨
                              法  官  蘇芹英
正本係照原本作成。
本裁定除以適用法規顯有錯誤為理由，並經本院許可外，不得再
抗告。如提起再抗告，應於收受後10日內委任律師為訴訟代理人
向本院提出再抗告狀。並繳納再抗告費新台幣１千元。
中    華    民    國    97    年    4     月    10    日
                              書記官  林初枝


司法院資訊處製作；財團法人民間司法改革基金會備份。
